【裁判字號】    96,交易,451
【裁判日期】    970324
【裁判案由】    業務過失傷害
【裁判全文】
臺灣高雄地方法院刑事判決             96年度交易字第451號
公  訴  人  臺灣高雄地方法院檢察署檢察官
被      告  丙○○
選任辯護人  葉錦郎律師
上列被告因業務過失傷害案件，經檢察官提起公訴（96年度偵字
第7812號），本院判決如下：
    主  文
丙○○因業務過失傷害人之身體，致重傷，處有期徒刑捌月，減
為有期徒刑肆月，如易科罰金以新臺幣壹仟元折算壹日。
    事  實
一、丙○○係大貨車司機，為從事駕駛業務之人，於民國（下同
    ）95年9 月23日8 時5 分許 (起訴書誤載為96 年9 月23日8
    時5 分許)， 駕駛車牌號碼531-BG號大貨車，沿高雄縣仁武
    鄉○○○路之快車道，由南往北方向行駛，行經高楠公路55
    號處，當時之天候晴、日間自然光線、視距良好、路況為柏
    油路面、路面乾燥無缺陷，其原應注意汽車行進中駕駛人應
    注意車前狀況，隨時採取必要安全措施，及汽車迴車前，應
    暫停並顯示左轉燈光或手勢，看清有無來往車輛，始得迴轉
    ，而依當時情形又無不能注意之情事。詎其竟疏於注意，未
    留意前方車輛之動態，而貿然於上揭路口迴轉進入對向之慢
    車道，適甲○○騎乘車號XX9-208 號重型機車，沿該路段慢
    車道，由北往南方向行駛，亦疏未注意車前狀況，且以時速
    達50、60公里之高速違規行駛 (該路段之速限為時速40公里
    )， 途經上開地點時，因閃避不及而機車失控滑倒，致甲○○倒地後遭該大貨車左後輪碾壓，受有右上臂嚴重壓碎傷導
    致肱骨骨折合併臂血管神經全斷裂、右側胸部鈍挫傷導致第
    2- 9肋骨骨折及血胸、右腳鏣骨骨折，經送醫急救後截斷右
    上臂之重傷害。丙○○肇事後，於有偵查犯罪權限之機關發
    覺本件犯罪之前，留在車禍現場待警方前來處理，經高雄縣
    政府警察局仁武分局警員戊○○到達現場處理時，即向警員
    戊○○表示其係肇事者，並願接受裁判，始查悉上情。
二、案經甲○○訴由高雄縣政府警察局仁武分局報告臺灣高雄地
    方法院檢察署檢察官偵查起訴。
    理  由
壹、證據能力部分：
一、按「被告以外之人於審判外之言詞或書面陳述，除法律有規
    定者外，不得作為證據。」刑事訴訟法第159條第1項固定有
    明文。惟按「被告以外之人於審判外之陳述，雖不符前四條
    之規定，而經當事人於審判程序同意作為證據，法院審酌該
    言詞陳述或書面陳述作成時之情況，認為適當者，亦得為證
    據。當事人、代理人或辯護人於法院調查證據時，知有第
    159條第1項不得為證據之情形，而未於言詞辯論終結前聲明
    異議者，視為有前項之同意。」刑事訴訟法第159條之5亦定
    有明文。本件卷附之高雄榮民總醫院出具之診斷證明書1 紙
    ，屬被告以外之人於審判外之書面陳述，惟檢察官及被告、
    辯護人於本院調查證據時，均知有上情而未於言詞辯論終結
    前聲明異議，本院審酌上開診斷證明書作成時，較無人情施
    壓或干擾，亦無不當利誘取得之情形，認為以之作為本案之
    證據亦屬適當，是前開診斷證明書1 紙，依刑事訴訟法第
    159 條之5 之規定，自得為證據，合先敘明。
二、次按，被告以外之人於偵查中向檢察官所為陳述，除顯有不
    可信之情況者外，得為證據，刑事訴訟法第159 條之1 第2
    項亦定有明文。蓋因檢察官與法官同為司法官署，且檢察官
    代表國家偵查犯罪，依法有訊問被告、證人及鑑定人之權力
    ，且須對被告有利、不利之情形均應注意，況徵諸實務運作
    ，檢察官實施刑事偵查程序，亦能恪遵法定程序之要求，不
    致有違法取證情事且可信度極高，是被告以外之人前於偵查
    中已具結而為證述，除反對該項供述得具有證據能力之一方
    ，已釋明「顯有不可信之情況」之理由外，不宜以該證人未
    能於審判中接受他造之反對詰問為由，即遽指該證人於偵查
    中之陳述不具證據能力，方符前揭法條之立法意旨。是證人
    乙○○於檢察官偵查時所為陳述（參見臺灣高雄地方法院檢
    察署96年度偵字第7812號卷第5 至8 頁），被告及辯護人雖
    於本院96年6 月20日準備期日表明對於證人乙○○在偵查中
    之證詞沒有證據能力 (檢察官不爭執其證據能力)， 惟並未
    提出任何證據釋明檢察官在偵查時，對上揭證人有任何不法
    取供之情形，是前揭證人乙○○之陳述，客觀上並無顯不可
    信之情況，其上開證詞自具有證據能力。
三、再按，刑事訴訟法第159 條之4 規定，除前3 條之情形外，
    下列文書亦得為證據：(一)除顯有不可信之情況外，公務員職
    務上製作之紀錄文書、證明文書。(二)除顯有不可信之情況外
    ，從事業務之人於業務上或通常業務過程所須製作之紀錄文
    書、證明文書。此係因公務員職務上製作之紀錄文書或證明
    文書，係公務員依職權所為，與其責任、信譽攸關，若有錯
    誤、虛偽，公務員可能因此擔負刑事及行政責任，且該等文
    書經常處於可能受公開檢查之狀態，其正確性及真實之保障
    極高，具有一定程度之不可代替性；而從事業務之人在業務
    上或通常業務過程製作之上開文書，因係於通常業務上不間
    斷而規律之記載，一般均有會計等人員校對，記錄時亦無預
    見日後將作為證據之偽造動機，其虛偽之可能性較小，且如
    讓製作者以口頭方式在法庭上再重述過去之事實或數據，實
    際上有其困難，亦具有一定程度之不可代替性。是除非有顯
    不可信之情況外，上開公務文書、業務文書應具有證據能力
    。查本件卷附之高雄縣政府警察局仁武分局道路交通事故調
    查報告表(一)、(二)、高雄縣政府警察局仁武分局道路交通事故
    現場圖，均係公務員職務上製作之文書，卷附之國軍退除役
    官兵輔導委員會高雄榮民總97年2 月25日高總管字第097000
    1859號函附之病歷資料影本1 份，係從事業務之人於業務上
    或通常業務過程所須製作之紀錄文書，經查均無顯不可信之
    情況，上開文書自均具有證據能力，亦予敘明。
貳、實體部分：
一、訊據被告丙○○坦承其係大貨車駕駛，為從事業務之人，其
    有於前揭時、地駕車經過肇事地點，告訴人甲○○亦於前揭
    時、地駕車經過肇事地點，因故機車倒地並受有前述重傷害
    之事實不諱。惟矢口否認有何業務過失致重傷害之犯行，其
    與辯護人均辯稱：「被告在肇事路口左轉前，已經有確認對
    向路口沒有來車，那時候已經迴轉進入南向慢車道，且繼續
    往前行駛中，是告訴人騎機車闖紅燈、超速行駛自行滑倒而
    受傷，被告並無過失責任」等語。辯護人另以：(一)起訴書謂
    被告所駕駛之大貨車不慎撞擊前方慢車道，由甲○○所騎乘
    之重型機車云云，與事實不符。(二)被告駕駛之大貨車左後方
    護欄上一道光亮處，並非二車擦撞所留下之痕跡，資為辯護
    。
二、經查：
(一)依本件道路交通事故現場圖調查報告表(二)之記載，認被告駕
    駛之大貨車左後車尾 (身)係 撞擊部位，惟證人即前往車禍
    現場處理之警員戊○○亦於本院96年11月7 日審理時證稱：
    「現場有看到被告大貨車左後方護欄有新的擦痕，就是如警
    卷現場照片編號4 比較光亮的地方，但是照片看的不是很清
    楚（證人以原子筆標示箭頭處）。我剛剛以原子筆標示的兩
    箭頭中間都是擦痕，我用筆標示擦痕兩端範圍。當時現場看
    不出來該處有凹陷或油漆脫落的情形，我沒有辦法判斷這個
    痕跡是不是機車和大貨車相撞的地方。」等語，足見證人戊○○雖於上開道路交通事故現場圖調查報告表(二)上記載，被
    告駕駛之大貨車左後車尾 (身)係 撞擊部位，實則其並無法
    判斷被告駕駛之大貨車左後方護欄處之新擦痕，是否為本件
    車禍發生時擦撞所產生者，是上開道路交通事故現場圖調查
    報告表(二)之此部分記載，即不得逕採為認定本件車禍發生當
    時，被告所駕駛之大貨車與告訴人所騎乘之機車曾發生碰撞
    或擦撞事實之依據。又證人即現場目擊者乙○○於本院96年
    11月7 日審理時證稱：「 (問：你有無目睹本件車禍？)我
    有聽到撞擊聲，沒有看到兩車如何相撞。」、「我是聽到撞
    擊聲之後才往事發現場看，我是聽到碰一聲，但不能確定碰
    一聲是車輛撞擊聲音還是機車滑倒聲音。」等語 (見本院當
    日審判筆錄)。 是依證人乙○○之證述內容，亦無法認定本
    件車禍發生當時，被告所駕駛之大貨車與告訴人所騎乘之機
    車曾發生碰撞或擦撞之情事。本院審酌本件車禍發生之後，
    警方並未對現場之肇事車輛仔細查證是否確有擦撞痕跡，依
    卷內現存之證據，亦無足資認定被告所駕駛之大貨車與告訴
    人所騎乘之機車曾發生碰撞或擦撞事實之積極證據，是本院
    認被告所駕駛之大貨車實際上並未與告訴人所騎乘之機車發
    生碰撞或擦撞之情事，合先敘明。另證人戊○○於本院同日
    審理時證述：「現場圖所畫之滑痕應該是輪胎的滑痕，因為
    痕跡寬度和輪胎的寬度相當。為何痕跡會是白色的，我認為
    是因為砂石的關係，機車輪胎滑過和砂石產生摩擦，所以不
    全然是黑色的。」等語，證人即告訴人甲○○於本院96年11
    月7 日審理時亦證稱：「我看到大貨車時，我馬上煞車閃避
    。」乙語，復參酌本件道路交通事故現場圖及現場照片 (警
    卷編號1)所示，本件車禍發生之後，告訴人之機車停止處 (
    即肇事地點之快車道與慢車道間安全島前方)往 北方向延伸
    11.8公尺，留有一道明顯之痕跡等情，足見證人乙○○所聽
    到之『碰』一聲，應係告訴人突見被告所駕駛之大貨車轉入
    慢車道時，立即採取煞車閃避之行為，因該路面上殘留砂石
    ，機車因而失控滑倒所產生之聲音，附此敘明。
(二)證人即現場目擊者乙○○於檢察官96年3 月16日偵查中證稱
    ：「 (95年9 月23日上午8 時許，在高雄縣仁武鄉○○○路
    55號之車禍事件)我 只看到有人倒地，被告是開中油的瓦斯
    車，告訴人是騎機車，告訴人與被告是同向，我看到被告的
    瓦斯車時，車子已經慢慢轉過來，告訴人的車子被瓦斯車擋
    住，等我看到時，告訴人人車已經倒地，瓦斯車輾過去，是
    被告車子的左方後輪輾到告訴人的身體。告訴人的車在瓦斯
    車的左邊，即靠安全島的位置，不是靠加油站的位置。」、
    「我看到被告車子時，被告 (車子)斜 斜由同向快車道慢慢
    要轉入慢車道。」等語 (見偵查卷第6、7頁)。 於本院96年
    11月7 日審理時證稱：「 (問：你有無目睹本件車禍？)我
    有聽到撞擊聲 (按實際上兩車並未相撞，見前述 (一)) ，
    沒有看到兩車如何相撞，我轉頭看到時，就看到甲○○躺在
    現場。當時我的位置大約距離車禍現場有五、六台小客車的
    距離，因為當時機車道並沒有其他車輛經過，沒有遮蔽物所
    以我有看到。」、「我看到 (甲○○躺在現場)時 ，被告的
    車子有再往前開一小段才停下來。」、「以我當時站的角度
    ，肇事現場是在我的左前方，以我的角度來看，只有看到告
    訴人的右手在車底下而已。」、「甲○○右手是在車子左後
    方車下，所以是左後車輪壓過。」、「我有稍微遠視，視力
    一眼1.5 、一眼2.0 ，當時我聽到撞擊聲，我們員工幾乎都
    有看到，我站的位置就是可以看到。」、「那時候我剛好看
    到被告的車開過去壓到甲○○手之後，就停下了，我是聽到
    撞擊聲之後才往事發現場看，我是聽到碰一聲，但不能確定
    碰一聲是車輛撞擊聲音還是機車滑倒聲音。」、「撞擊前我
    沒有看到被告車子迴轉往機車道行駛，但撞擊前我有看到被
    告的車子，但因為瓦斯站在我們加油站旁邊，所以我沒有特
    別注意。」、「被告的車子從對向車道迴轉的時候我沒有看
    到，我開始看到被告車子的時候，已經是車子在北往南方向
    車道的汽車道要切入機車道行駛的時候，我看到被告車子開
    始要切入機車道時我就沒有注意了，因為當時加油站有其他
    客人。」等語 (見本院當日審判筆錄)。 核與證人即告訴人
    甲○○於本院96年11月7 日審理時之證述情節：「事發當天
    我行駛高楠公路慢車道，是在現場圖滑痕起點附近和大貨車
    擦撞，我的車子右側擦撞到被告車子的左後方。我當時騎在
    機車慢車道比較靠內側，所以我看到被告車子的時候來不及
    反應，只能往我的左方閃避。」、「我的車子和被告車子擦
    撞摔倒之後，我當時沒有意識，我只記得我趴在地下，後來
    我是因為我的手被被告車子車輪壓到才痛醒。痛醒之後，我
    看到被告車子後輪在我前方繼續往前開，所以應該是後輪壓
    到我。」、「我沒有辦法知道從看到被告到撞到時的距離多
    遠，事情太快了，直覺反應就是來不及了。」、「因為我看
    到被告大貨車進入我車道時，我直覺反應是我煞車已經來不
    及了，所以我就往左閃避。我不太清楚當時我沒有煞車，只
    知道我要閃避，因為我現在回想起來，不太清楚，但是我在
    警詢時我有據實陳述 (按警詢時稱：『我看到大貨車時，我
    馬上煞車閃避』。」等語相符 (見本院當日審判筆錄)。 足
    見本件被告駕駛上開大貨車自肇事地點左轉進入慢車道時，
    被告雖立即採取煞車閃避之行為，仍因閃避不及而失控滑倒
    ，並因此人車倒地，而被告所駕駛之大貨車左後車輪則輾壓
    告訴人之右手部位，洵堪認定。被告及辯護人雖一再質疑以
    證人乙○○距離車禍現場之距離、角度，應不可能看到被告
    駕駛之大貨車壓過甲○○的右手之事實，惟本院審酌證人乙○○與被告或告訴人間並無仇怨或親故關係，實無誣陷被告
    或迴護告訴人之必要，是被告及辯護人空言否認其證詞之可
    信度，尚難採信。
(三)依上開高雄縣政府警察局仁武分局道路交通事故調查報告表
    (一)及現場照片所示，本件車禍發生當時，天候晴、日間自然
    光線，視距良好，肇事地點為柏油路面，路面乾躁、無缺陷
    ，並無任何影響視線之障礙物，並無不能注意之情事。而被
    告既自承其迴轉後欲進入慢車道時，車速在時速10公里以下
    ，其車速極慢 (證人乙○○亦為相同之證述，見本院96年11
    月7 日審判筆錄)， 苟其注意車前狀況，並看清有無來往車
    輛，始迴轉進入慢車道，當可避免本件車禍之發生。再者，
    證人即告訴人甲○○於本院96年11月7 日審理時自承其於車
    禍發生之前，係以時速約50、60公里之速度行進 (見當日審
    判筆錄)。 本院審酌本件車禍肇事路段之速限為時速40公里
    ，有前述道路交通事故調查報告表(一)在卷可稽，衡諸常情，
    告訴人並無故意陳述自己違規事實之必要；況本件車禍發生
    之後，告訴人之機車在現場留有長達11.8公尺之滑痕，亦如
    前述，是本院認告訴人之上開陳述，應堪採信。則告訴人既
    以時速50、60公里之速度行進，被告駕車自高楠公路之快車
    道由南往北方向迴轉後欲進入南向慢車道前，苟有稍加注意
    車前狀況，並看清有無來往車輛，始迴轉進入慢車道，必能
    發覺告訴人自不遠處以高速前來，其何以不待告訴人直行通
    過肇事地點之後，再左轉進入慢車道？是以，本院認被告駕
    車行經肇事地點時，確實並未注意車前狀況，及看清有無來
    往車輛，即貿然迴轉進入慢車道，其對於本件車禍之發生確
    有過失，堪予認定。被告及辯護人雖以：「告訴人闖紅燈、
    超速行駛，自行不慎滑倒受傷」等語置辯。惟查，本件肇事
    地點之前方大約幾百公尺前，確有一設紅綠燈之交岔路口，
    為證人乙○○於本院96年11月7 日審理時證述在卷，惟並無
    證據證明告訴人於本件車禍發生前確有闖紅燈之事實。又告
    訴人縱有超速行駛之過失情事，亦難因此而解免被告之過失
    責任，附此敘明。末者，被告及辯護人復辯稱「被告已經迴
    轉進入慢車道，且繼續往前行駛中，是告訴人騎機車自行滑
    倒而受傷，被告並無過失責任」等語。然依證人乙○○前揭
    證述內容觀之，證人乙○○聽到「碰」一聲後抬頭看，當時
    看見被告之大貨車在高楠公路北往南方向的汽車道要切入機
    車道行駛，旋即看見告訴人遭被告之大貨車輾過右手，被告
    的車子有再往前開一小段才停下來 (見前述)。 而證人甲○○亦證稱其看見被告駕駛之大貨車進入機車道之後，馬上煞
    車閃避，因閃避不及而人車倒地，遭被告駕駛之大貨車輾壓
    右手，痛醒之後，看到被告車子後輪在其前方繼續往前開等
    語(見 前述)。 況且，依本件道路交通事故現場圖及現場照
    片(警 卷編號1)所示，本件車禍發生之後，告訴人之機車停
    止處 (即肇事地點之快車道與慢車道間安全島前方)往 北方
    向延伸11.8公尺，留有一道明顯之痕跡，亦即告訴人之機車
    係於距離上開安全島前方 (北向)約11.8 公尺處，因緊急煞
    車而與路面上殘留之砂石磨擦產生滑痕。則衡諸常情，苟本
    件車禍發生之前，被告所駕駛之大貨車已經迴轉進入慢車道
    ，並繼續往前行駛當中，告訴人騎乘機車何需向左閃避而於
    上開安全島前方緊急煞車？是本院綜合上情，認被告所駕駛
    之大貨車於本件車禍發生之時，尚未完全迴轉進入慢車道，
    實毋庸疑，被告及辯護人之上開辯解，尚難採信。另證人乙○○雖於96年3 月16日檢察官偵查中證稱：「被告車的左方
    後輪輾到告訴人的身體，我看到時馬上報警，被告車有馬上
    停下來。」乙語 (見偵查卷第7 頁)， 與其於本院96年11月
    7 日審理時之證述情節不符，且亦與上開論述結果不符，足
    見其於偵查中所稱之「馬上」一詞，應僅係模糊不精確之用
    語，尚難執此而為有利於被告之認定，亦併予敘明。
(四)此外，復有高雄縣政府警察局仁武分局道路交通事故現場圖
    1 紙、高雄縣政府警察局仁武分局道路交通事故調查報告表
    (一)、(二)各1 紙、現場照片15張附卷可按，而告訴人確因本件
    車禍受有如事實欄所示之重傷害，亦有高雄榮民總醫院出具
    之診斷證明書1 紙、國軍退除役官兵輔導委員會高雄榮民總
    97年2 月25日高總管字第0970001859號函附之病歷資料影本
    1 份附卷可證。按汽車行駛時，駕駛人應注意車前狀況，並
    隨時採取必要之安全措施，汽車迴車前，應暫停並顯示左轉
    燈光或手勢，看清有無來往車輛，始得迴轉，道路交通安全
    規則第94條第3 項、第106 條第1 項第5 款分別定有明文。
    被告於上揭時、地駕車本應注意上揭規定，且依當時情形，
    又無不能注意之情形，乃竟疏於上開規定，以致肇事使告訴
    人受有重傷，其有過失，已甚明顯。而告訴人因本件車禍受
    有重傷，與被告之過失行為間並有相當因果關係。
(五)綜上所述，辯護人所辯：(一)起訴書謂被告所駕駛之大貨車不
    慎撞擊前方慢車道，由甲○○所騎乘之重型機車云云，與事
    實不符。(二)被告駕駛之大貨車左後方護欄上一道光亮處，並
    非二車擦撞所留下之痕跡乙節，雖屬可採。惟被告及辯護人
    所辯被告並無過失乙節，則與事實不符，不足採信。本件事
    證明確，被告之業務過失致重傷害犯行足堪認定。
三、核被告所為，係犯刑法第284 條第2 項後段之業務過失致重
    傷害罪，又被告肇事後，於有偵查犯罪權限之機關發覺本件
    犯罪之前，留在車禍現場待警方前來處理，經高雄縣政府警
    察局仁武分局警員戊○○到達現場處理時，即向警員戊○○
    表示其係肇事者，並願接受裁判等情，業經證人即前往處理
    肇事現場之警員戊○○於本院96年11月7 日審理時證述在卷
    ，其符合刑法第62條自首之規定，本院審酌被告之自首行為
    減少檢警機關調查犯罪嫌疑人之司法資源耗費，認得依法減
    輕其刑。爰酌被告之過失情節，其犯罪後否認犯行，迄今尚
    未與告訴人達成和解，態度尚非良好，並參酌告訴人所受傷
    害嚴重 (右上臂截肢)， 原不宜輕判；惟念被告並無前科，
    有臺灣高等法院被告前案紀錄表1 份可參，其犯罪後向到場
    處理之警員自首，且告訴人對於本件車禍之發生之過失情節
    ，亦非輕微等一切情狀，量處如主文所示之刑。又按，中華
    民國96年罪犯減刑條例業經總統於96年7 月4 日以華總一字
    第09600083761 號公布，並於同年7 月16日生效施行，被告
    上開犯罪行為在96年4 月24日之前，符合該條例之減刑條件
    ，爰依該條例第2 條第1 項第3 款、第4 條、第7 條、第9
    條之規定，予以減刑如主文所示，並諭知易科罰金之折算標
    準。
據上論斷，應依刑事訴訟法第299 條第1 項前段，刑法284 第2
項後段、第62條、第41條第1 項前段，刑法施行法第1 條之1，
中華民國96年罪犯減刑條例第2 條第1 項第3 款、第4 條、第7
條、第9條，判決如主文。
本案經檢察官丁○○到庭執行職務。
中    華    民    國    97    年    3     月    24    日
                        刑事第九庭  法  官  陳建和
以上正本證明與原本無異。
如不服本判決應於收受本判決後10日內向本院提出上訴書狀，並
應敘述具體理由，如未敘述上訴理由者，應於上訴期間屆滿後20
日內補提理由書狀於本院（均須按他造當事人之人數附繕本）「
切勿逕送上級法院」。
中    華    民    國    97    年    3     月    24    日
                                    書記官  林姵妤
附錄本判決論罪之法條：
中華民國刑法第284條
（過失傷害罪）
因過失傷害人者，處 6 月以下有期徒刑、拘役或 5 百元以下罰
金，致重傷者，處1 年以下有期徒刑、拘役或5 百元以下罰金。
從事業務之人，因業務上之過失傷害人者，處 1 年以下有期徒刑
、拘役或1 千元以下罰金，致重傷者，處3 年以下有期徒刑、拘
役或2 千元以下罰金。


司法院資訊處製作；財團法人民間司法改革基金會備份。
